臺灣高等法院臺中分院民事判決
110年度上字第190號

上  訴  人  林嘉偉    
訴訟代理人  陳琮涼律師                  
            李思怡律師                  
視同上訴人  林淑如    
            林淑媛    
            林淑女    
            陳炎生    
            葉昱賢（林淑美等6人之承當訴訟人）
            葉昱徵（林淑美等6人之承當訴訟人）
被 上訴 人  王黃枝梅  
訴訟代理人  陳建三律師                    
            賴元禧律師
上列當事人間請求分割共有物事件，上訴人對於中華民國110年1
月25日臺灣臺中地方法院109年度訴字第2419號第一審判決提起
上訴，本院於110年9月15日言詞辯論終結，判決如下：
    主      文
一、原判決廢棄。 
二、兩造共有坐落臺中市○○區○○段○○○○○地號土地分割如附圖（
    即臺中市○○地政事務所民國110年7月16日土地複丈成果圖）
    及附表二所示。 
三、第一、二審訴訟費用由兩造按附表一所示各該比例負擔。
    事實及理由
一、程序方面
㈠、按訴訟標的對於共同訴訟之各人必須合一確定者，共同訴訟
    人中一人之行為有利益於共同訴訟人者，其效力及於全體，
    民事訴訟法第56條第1款定有明文。查被上訴人於原審起訴
    ，請求裁判分割兩造共有坐落臺中市○○區○○段00000地號土
    地（下稱系爭土地），經原審判決後，僅上訴人提起第二審
    上訴，惟訴訟標的對系爭土地之共有人必須合一確定，且提
    起上訴係有利於其他共同訴訟人之行為，是本件雖僅由上訴
    人提起上訴，依上開規定，其上訴效力應及於其餘原審共同
    被告，自應將原審共同被告林淑如、林淑媛、林淑女（下稱
    林淑如等3人）、陳炎生、林鴻明、林家祿、蕭萬安、陳燕
    禎、林永宗、林淑美（林鴻明、林家祿、蕭萬安、陳燕禎、
    林永宗、林淑美嗣由葉昱賢、葉昱徵承當其訴訟)列為視同
    上訴人。
㈡、按訴訟繫屬中為訴訟標的之法律關係，雖移轉於第三人，於
    訴訟無影響。但第三人如經兩造同意，得聲請代當事人承擔
    訴訟，民事訴訟法第254條第1項定有明文。查本件林淑美於
    民國110年6月1日本件訴訟繫屬中將其所有之系爭土地應有
    部分移轉予訴外人甲○○，嗣後甲○○、林鴻明、林家祿、蕭萬
    安、陳燕禎、林永宗再於110年7月30日各將其所有之系爭土
    地應有部分移轉予葉昱賢、葉昱徵，有系爭土地土地登記第
    一類謄本、土地登記第三類謄本均影本可按（見本院卷第13
    1頁、第257-261頁），經葉昱賢、葉昱徵聲請承當本件訴訟
    ，並於110年9月15日言詞辯論期日當庭提出經林淑美、甲○○
    、林鴻明、林家祿、蕭萬安、陳燕禎、林永宗及被上訴人蓋
    章同意之聲請承當訴訟狀，被上訴人及上訴人之訴訟代理人
    亦於同日當庭表示同意葉昱賢、葉昱徵承當本件訴訟，有聲
    請承當訴訟狀及110年9月15日言詞辯論筆錄在卷可憑（本院
    卷第242-243頁、251-255頁），經核與上開規定相符，自應
    予准許。
㈢、陳炎生及林淑如等3人經合法通知，均未於言詞辯論期日到場
    ，核無民事訴訟法第386條所列各款情形，爰依被上訴人聲
    請，由其一造辯論而為判決。
二、被上訴人主張：
　　系爭土地為兩造共有，應有部分如附表一所示，該土地並無
    因物之使用目的不能分割情形，兩造間亦無不分割期限之約
    定，惟無法協議分割，爰依法訴請裁判分割，並依附圖及附
    表二所示之方案分割，分割後不用找補。
三、上訴人則以：
　　不願與他共有人保持共有關係，希望採附圖所示分割方案，
    且分割後不須找補。
四、視同上訴人部分：
㈠、葉昱賢、葉昱徵：希望採附圖所示分割方案，並願按應有部
    分各2分之1保持共有，且分割後不用找補。
㈡、陳炎生及林淑如等3人均經合法通知，未於言詞辯論期日到場
    ，亦未提出書狀作任何聲明或陳述。
五、原審判決准予分割系爭土地如原審判決附圖，上訴人就分割
    方法不服，提起上訴，並聲明：㈠原判決廢棄。㈡兩造共有系
    爭土地，准予分割如附圖所示。葉昱賢、葉昱徵：同意採附
    圖所示分割方案，並願按應有部分各2分之1保持共有。被上
    訴人則聲明：同意採附圖所示分割方案。
六、本院之判斷： 　
㈠、按各共有人，除法令另有規定外，得隨時請求分割共有物，
    但因物之使用目的不能分割或契約訂有不分割之期限者，不
    在此限，民法第823條第1項定有明文。是以，共有物依其使
    用目的並非不能分割，又未有不分割之約定者，各共有人得
    隨時請求分割。經查，被上訴人主張系爭土地為兩造所共有
    ，共有人及應有部分如附表一所示，系爭土地並無因物之使
    用目的不能分割情事，亦未訂有不分割期限之契約，被上訴
    人自得請求分割，且兩造對分割方案並無法達成協議等情，
    業據提出土地登記謄本及地籍圖謄本等件為證（見原審卷第
    27-35頁），復為上訴人及視同上訴人所不爭執，此部分事
    實，堪信為真實。又依92年2月7日修正之農業發展條例（下
    稱農發條例）第3條第11款，已將「耕地」之範圍限縮為「
    依區域計畫法劃定為特定農業區、一般農業區、山坡地保育
    區及森林區之農牧用地」，而系爭土地屬臺中市都市計畫主
    要計畫範圍內之道路用地，並非農發條例第3條第11款所定
    之耕地，其分割自不受農發條例第16條規定之限制，有臺中
    市政府都市發展局110年5月6日中市都測字第0000000000號
    函（見本院卷第93頁）在卷可稽，是被上訴人請求裁判分割
    系爭土地，於法有據，應予准許。
㈡、次查，系爭土地上為南北狹長之四邊形，其上雖長有雜木、
    竹子及雜草，但並無其他農作物或地上建物存在，業經原審
    會同兩造至現場勘驗屬實，製有勘驗筆錄附卷可佐。而分割
    共有物，以消滅共有關係為目的，法院裁判分割共有土地時
    ，除因該土地內部分土地之使用目的不能分割（如為道路）
    或部分共有人仍願維持其共有關係，或部分當事人因繼承關
    係須就分得之土地保持公同共有者，應就該部分土地不予分
    割或准該部分共有人成立新共有關係外，應將土地分配於各
    共有人單獨所有（最高法院92年度台上字第1534號判決參照
    ）。本件原審將原判決附圖編號A部分土地分配予上訴人與
    林淑如等3人及林淑美（已脫離訴訟），並按原應有部分比
    例保持共有，惟上訴人提起上訴後，雖同意按被上訴人所提
    分割方案為分割，惟表明不願與其他共有人保持共有，而葉
    昱賢、葉昱徵於110年9月15日言詞辯論期日，表示同意被上
    訴人所提之分割方案為分割，並願按應有部分各2分之1保持
    共有（見本院卷第245頁），本院爰囑託臺中市○○地政事務
    所，依被上訴人於本院所提新分割方案為鑑測，製有土地複
    丈成果圖在卷可稽，並將系爭土地依附圖所示之分割方案，
    按附表二所示之位置分配予各共有人。至林淑如等3人及陳
    炎生就原審判決未提起上訴，因附圖所示分割方案分配予林
    淑如等3人部分，並未改變林淑如等3人所受分配之位置，僅
    分配與各自單獨所有，而採附圖所示分割方案並未不利於陳
    炎生，應可認林淑如等3人及陳炎生就附圖所示之分割方案
    不致有反對之意。又本院認依附圖所示分割方案分配土地後
    ，各共有人所分得土地之經濟價值相當，符合兩造利益，且
    無特別不利益之處，且到庭之上訴人、被上訴人及葉昱賢、
    葉昱徵均表示不用互相找補，爰判決如主文第2項所示。
㈢、至系爭土地雖訂有耕地三七五減租條例（下稱減租條例）之
    租賃契約（下稱耕地租約）且經臺中市政府列為「臺中市都
    市計畫主要計畫」範圍內之「道路用地」（見原審卷第51頁
    、本院卷第77-93頁），雖經通知耕地租約之承租人參與訴
    訟，然均未到庭表示意見。惟依民法第425條及減租條例第2
    5條規定之同一意旨解釋，耕地租約並不受土地原物分割之
    影響，附此說明。
七、綜上所述，本件被上訴人請求分割系爭土地，並無不合，應
    予分割，原審判決未及審酌上訴人已表明不願與其他人保持
    共有，而判決分割方法如原審判決附圖所示，自有未洽。又
    按法院併以原物分配、變賣、金錢補償為共有物之分割方法
    時，其判決有不可分割之關係，當事人對於第一審法院定分
    割方法之判決提起上訴時，第二審法院如認第一審法院所定
    分割方法有部分不當，即應將第一審判決全部廢棄改判，不
    得為一部維持一部廢棄之判決(最高法院108年度台上字第81
    2號判決參照)。原審判決所定分割方法不當，上訴意旨指摘
    原判決不當，求予廢棄改判，為有理由，爰將原判決全部廢
    棄改判，改諭知如主文第2項所示。
八、末按共有物分割，由敗訴當事人負擔訴訟費用顯失公平者，
    法院得酌量情形，命勝訴之當事人負擔其一部，民事訴訟法
    第80條之1定有明文。本件分割共有物之訴，既經本院判准
    分割，並為全體共有人定分割方法，如僅由上訴人負擔訴訟
    費用顯失公平，爰併令兩造依附表一所示比例負擔訴訟費用
    。
九、本件事證已明，兩造其餘之攻擊或防禦方法及所用之證據，
    經本院斟酌後，認為均不足以影響本判決之結果，爰不逐一
    論列，附此敘明。
十、據上論結，本件上訴為有理由，判決如主文。
中　　華　　民　　國　　110 　年　　10　　月　　6 　　日
                  民事第二庭    審判長法　官  楊國精
　　　　　　　　　　　      　　　　　法　官  陳正禧
　　　　　　　　　　　      　　　　　法　官  李立傑
正本係照原本作成。
如不服本判決，應於收受送達後二十日內向本院提出上訴書狀，
其未表明上訴理由者，應於提出上訴後二十日內向本院補提理由
書狀（均須按他造當事人之人數附繕本）。因疫情而遲誤不變期
間，得向法院聲請回復原狀。
上訴時應提出委任律師或具有律師資格之人之委任狀。委任有律
師資格者，另應附具律師資格證書及釋明委任人與受任人有民事
訴訟法第四百六十六條之一第一項但書或第二項所定關係之釋明
文書影本。如委任律師提起上訴者，應一併繳納上訴裁判費。
                                      書記官  李欣憲
中　　華　　民　　國　　110 　年　　10　　月　　6 　　日


附表一：
兩造就系爭土地之應有部分比例、訴訟費用負擔之比例
編號 共有人  權利範圍 （應有部分比例） 訴訟費用負擔比例 １ 林嘉偉 1/5 1/5 ２ 林淑如 1/20 1/20 ３ 林淑媛 1/20 1/20 ４ 林淑女 1/20 1/20 ５ 王黃枝梅 1/60 1/60 ６ 陳炎生 1/60 1/60 ７ 蔡昱賢 37/120 37/120 ８ 蔡昱徵 37/120 37/120 
附表二：
附圖之分割方法 
分配位置編號 面積（平方公尺） 分得人 取得方式 權利範圍 A 550.8 林嘉偉 單獨取得 全部 B 137.7 林淑媛 單獨取得 全部 C 137.7 林淑女 單獨取得 全部 D 137.7 林淑如 單獨取得 全部 E 137.7 蔡昱賢 蔡昱徵 共同取得 各1/2 F 183.6 蔡昱賢 蔡昱徵 共同取得 各1/2 G 275.4 蔡昱賢 蔡昱徵 共同取得 各1/2 H 440.6 蔡昱賢 蔡昱徵 共同取得 各1/2 I 110.2 蔡昱賢 蔡昱徵 共同取得 各1/2 J 550.8 蔡昱賢 蔡昱徵 共同取得 各1/2 K 45.9 王黃枝梅 單獨取得 全部 L 45.9 陳炎生 單獨取得 全部